臺灣臺南地方法院民事判決
111年度建再易字第1號
再審原告    吳若鈞即惠鈞室內裝修工程行


再審被告    張嘉南  


上列當事人間請求給付工程款等事件，再審原告對於民國111年2
月25日本院110年度建簡上字第5號民事確定判決提起再審之訴，
本院判決如下：
    主    文
再審之訴駁回。
再審訴訟費用由再審原告負擔。
    事實及理由
一、按再審之訴，專屬於為判決之原法院管轄，並應於30日之不
    變期間內提起；前開不變期間自判決確定時起算，判決於送
    達前確定者，自送達時起算，民事訴訟法第499條第1項、第
    500條第1項、第2項前段分別定有明文。查本院110年度建簡
    上字第5號請求給付工程款等事件，屬不得上訴第三審之事
    件，於民國111年2月25日判決時即告確定，該判決於111年3
    月19日送達再審原告，有送達證書附於前審二審卷宗可稽（
    前審二審卷第153頁），再審原告於111年3月24日對本院111
    0年度建簡上字第5號確定判決（下稱原確定判決）提起本件
    再審之訴，未逾30日之不變期間，先予敘明。
二、再審原告主張略以：
  ㈠再審被告於108年9月21日將門牌號碼臺南市○○區○○○街00巷0
    號建物（下稱系爭建物）之整修工程（下稱系爭工程）交由
    再審原告承攬，雙方於108年9月21日簽訂工程契約書，並約
    定系爭工程之工程款原為新臺幣（下同）1,437,500元，嗣
    因兩造約定由再審被告將他處之另一建物之修繕工程交由再
    審原告承攬，再審原告則減少系爭工程款137,500元，故兩
    造約定系爭工程之總工程款為130萬元。其後，再審被告於1
    08年10月中旬某日將系爭建物客廳及臥房分隔牆位移1台尺
    、四面磚牆改為鋼筋水泥牆之工程（下稱系爭追加工程）亦
    委由再審原告承攬施作，兩造約定此部分工程款為36萬元。
    詎系爭追加工程業已完工，再審被告竟藉詞抗辯兩造間並無
    系爭追加工程之約定，並拒付系爭追加工程款，再審原告不
    得已僅得依民法第226條第1項規定，訴請再審被告給付137,
    500元，復因系爭追加工程已完工，併依民法第505條第1項
    規定，請求再審被告給付36萬元，合計共請求497,500元。
　㈡依經驗法則，就居家房屋整修而言，系爭追加工程應非小工
    程，因攸關施作報酬之請領及給付，承攬人若事前未經徵得
    屋主之同意，諒必不敢冒然施作，故有關系爭追加工程之施
    作，縱兩造當初因相互信賴，僅以口頭約定，然因雙方意思
    表示合致，口頭契約已然有其法律效力，是再審被告否認有
    系爭追加工程之約定，並拒付系爭追加工程款，顯非足取。
    而系爭追加工程實際上業已完工，除有發現之新事實及新證
    據（即施工前、施工中及完工後之現場實景照片各1紙；證1
    、2、3），可資參照比對外，另有再審被告以LINE與再審原
    告之通聯對話内容，強調：「明明就剩下收尾工程，趕快完
    工，對大家都好…。」等語可證（證4）。
　㈢兩造就系爭建物之修繕工程同意以130萬元承攬施工，原約定
    固為5個月之工作天（即150工作天）完成，嗣因再審被告於
    施工期間另向再審原告表示要變更原設計規劃，擬將建物客
    廳及臥房之分隔牆位移1臺尺，及將四面之磚牆改為鋼筋水
    泥牆，為此，施工工期勢必會延展，經屋主張嘉惠出面協商
    後，同意再審原告增加2個半月之工作天（即75工作天）施
    工，換言之，整個工期總共為7個半月工作天（即225工作天
    ）。復因世事難料，再審原告於109年5月28日上午10時許爬
    上系爭建物2樓安裝冷氣管線時，竟不幸自2樓摔落1樓，致
    生肋骨、肩胛骨骨折等傷情，此難以預料之職業災害造成系
    爭工程難依原定施工進度施作，而需暫予停滯。又有關因不
    可抗力之天災或人禍等因素，工期得予延展，然就整個工程
    施工進度而言，截至109年7月1日，幾乎已達施工收尾階段
    ，此有前開新發現之LINE對話內容（證4）可資參證。故依
    兩造簽訂之工程契約書第17條、第18條、第19條約定，再審
    原告一方所受之損失，自應予補償；施工中止，則應予結算
    。豈料，再審被告竟違背誠信，不依約履行給付工程款，反
    妄圖推卸其應依約給付工程款之義務及責任，尤有甚者，再
    審被告於109年12月24日下午4時許在未經告知再審原告之情
    況下，竟擅自以鐵鍊將工地大門鍊住並上鎖，不讓再審原告
    繼續施工，再審被告此舉於法亦非允適。而原確定判決就上
    情疏未詳查，即附和再審被告之抗辯飾詞，據為對再審原告
    不利之判決，認事用法尚非允適，自難昭公信。
  ㈣依兩造簽立之工程契約書第5條明定：「圖說規定：乙方（即
    再審原告）依據設計圖樣及施工說明書施工，如施工圖樣與
    說明書有不符合處，應由雙方議決之，但因此影響工程之增
    減時，應將造價隨同調整。」足見再審原告理當會依約提供
    施工圖樣（證5）及施工估價單兩份（證6、7）給再審被告
    瀏覽並經認可後，才敢據以施工，再審被告必已看過，並認
    同再審原告所提供之圖樣及估價單後，才會支付部分工程款
    給再審原告，並同意續行施工，據此事實，自不容再審被告
    事後反悔，無理主張其事前未看過上開系爭工程估價單，而
    藉詞拒付工程款。而系爭工程於簽約時既已附有施工圖樣（
    證5），其上顯有相關數字之註記，因再審被告另向再審原
    告表示要變更原設計規劃，擬施作追加工程，其尺寸數據自
    已有部分之變更，如能進一步實地勘測，取得其新尺寸數據
    ，當可證明系爭工程確實有追加工程，以戳破再審被告否認
    有追加工程之說詞，由於系爭工程之上開程施工圖樣，於前
    審審理時即已存在，疏未提出主張，而此發現新事實、新證
    據，如承蒙採酌，而能與新勘測之數據，加以比對參證，諒
    必會有助於再審原告，而改判較有利於再審原告之判決，爰
    依民事訴訟法第496條第1項第13款規定，提起本件再審之訴
    。
　㈤並聲明：
　　⒈原確定判決廢棄。
　　⒉再審被告應給付再審原告497,500元，及自起訴狀繕本送達
      翌日起至清償日止，按年息百分之5計算之利息。　
三、再審被告則以：
  ㈠再審原告所承攬之系爭工程原訂工期自108年9月21日起至109
    年2月22日止（總計5個月）完工，總工程款為130萬元，詎
    再審原告就所有工程項目均僅完成一部分，拖延工程迄今已
    逾約定完工日期2年多且尚未完工，早已違反系爭工程合約
    之約定。
　㈡系爭工程一切規劃時辰設計内容均於簽約時已說明清楚，完
    全無中途變更設計之事實，且由再審被告提出雙方於109年7
    月1號對話紀錄截圖，内容提及總工程款尚餘20萬元，可否
    再給付再審原告15萬元，剩餘5萬元完工後再結清等語，可
    證再審原告所稱再審被告於108年10月中旬要求變更原設計
    規劃，估算需增加工程款項36萬元，時間序列完全對不起來
    ，顯係憑空想像毫，無根據事實。　
  ㈢依再審原告所述，再審被告應允自身另一棟房屋還要給再審
    原告修繕云云，實則不然，再審被告當初僅應允再審原告若
    系爭房屋修繕得當，會介紹鄰居之房屋一併給再審原告修繕
    ，惟系爭工程目前進度已拖延1年有餘，致鄰居無人敢向再
    審原告詢價，且有需要修繕房屋之鄰居早已雇用他人完工，
    價錢便宜速度又快。
  ㈣又再審原告於109年5月28日上午10時施工受傷，其時間點早
    已超過合約約定之完工日期，且工程亦可交由其他工人繼續
    完成，故此為再審原告藉故拖延工程時期及藉口索取再多金
    錢之理由。
  ㈤再審被告從未見過再審原告所提之追加工程施工估價單，亦
    從未應允追加工程款項，迄至109年9月23日在仁德區調解委
    員會才第一次看到追加工程施工估價單，然此距再審原告所
    稱之完工日期已快1年。依系爭房屋目前現狀，所有工程進
    度僅進行一半，然再審被告已分別於108年9月27日、108年1
    2月10日、109年3月3日合計匯款1,100,000元之工程款（已
    達總工程款9成，僅餘20萬元）予再審原告，第3次匯款尚因
    於再審原告苦求下先行墊付工程款（第3次付款本應於完工
    驗收工程後付款），而實際上系爭工程進度已遲延，為能早
    日完工，再審被告又再匯一次工程款予再審原告以期盡速完
    工，然事與願達，再審原告一直無故找理由拖延，是再審被
    告既早已支付超過實際應付工程款予再審原告，理當可向再
    審原告要求還款並依照違約賠償。
  ㈥並聲明：再審原告之訴駁回。
四、本院得心證之理由：　
　㈠按當事人發現未經斟酌之證物或得使用該證物者，得以再審
    之訴對於確定終局判決聲明不服，但以如經斟酌可受較有利
    益之裁判者為限，民事訴訟法第496條第1項第13款固有明文
    。惟所謂當事人發現未經斟酌之證物或得使用該證物，係指
    前訴訟程序事實審言詞辯論終結前已存在之證物，因當事人
    不知有此，致未經斟酌，現始知之，或雖知有此而不能使用
    ，現始得使用者而言（最高法院29年上字第1005號、32年上
    字第1247號原判例意旨參照）。此乃為促使當事人在前訴訟
    程序事實審言詞辯論終結前，將已存在並已知悉而得提出之
    證物全部提出，以防止當事人於判決發生既判力後，濫行提
    起再審之訴，而維持確定裁判之安定性（司法院大法官會議
    釋字第355號解釋參照）。至該款所定得使用未經斟酌之證
    物，必須當事人在客觀上確不知該證物存在致未斟酌現始知
    之，或依當時情形有不能檢出該證物者始足當之，倘按其情
    狀依一般社會之通念，尚非不知該證物或不能檢出或命第三
    人提出者，均無該條款規定之適用。且當事人以發現得使用
    未經斟酌之證物為再審理由者，並應就其在前訴訟程序不能
    使用之事實，依民事訴訟法第277條前段規定負舉證責任（
    最高法院98年度台上字第1258號、100年度台上字第1800號
    、102年度台上字第660號裁判參照）。
　㈡再審原告雖主張原確定判決有漏未斟酌之證物，如經斟酌可
    受較有利益之裁判，而有民事訴訟法第496條第1項第13款之
    再審事由云云，並提出下列資料：⑴施工前、施工中、施工
    後照片（證1、2、3）；⑵兩造LINE對話訊息（證4）；⑶施工
    圖樣（證5）及施工估價單兩份（證6、7）為原確定判決漏
    未經斟酌之證據，然為再審被告所否認，並以前揭情詞置辯
    。經查：
　　⒈前開證據資料中之兩造LINE對話訊息（證4）、施工圖樣（
      證5）及施工估價單兩份（證6、7），於前審一審時業經
      再審被告提出在卷（前審簡字卷第157、129、35-37頁）
      ，且再審原告於上訴後亦提出該證5、6、7等資料為憑（
      簡上卷第37-39、113頁），此業經本院依職權調取前審卷
      宗審核無訛，則依前開說明，該等證據資料自非屬原確定
      判決未經斟酌之證物。
　　⒉又本院審酌再審原告之前開主張及證據資料，再審原告就
      前開證據資料有無「依當時情形不能檢出」乙節，僅泛稱
      前開證物「疏未提出主張，而此發現新事實、新證據，如
      承蒙採酌，而能與新勘測之數據，加以比對參證，諒必會
      有助於再審原告」云云，然前開證據資料本即屬再審原告
      持有之物，且再審原告就此並未提出相關之事證，自尚難
      認已舉證證明前開證據資料確有「按當時情狀依一般社會
      通念，不能檢出」之情事存在，則依前開說明，前開證據
      資料自尚難認係屬民事訴訟法第496條第1項第13款所定「
      得使用未經斟酌之證物」。
　㈢另再審原告主張原確定判決對有些情事並未詳為調查審酌云
    云，然提起再審之訴，應依民事訴訟法第501條第1項第4款
    表明再審理由，此為必須具備之程式；而所謂表明再審理由
    ，必須指明確定判決有如何合於法定再審事由之具體情事始
    為相當，倘僅泛言爭執，自難謂已合法表明再審事由；既未
    合法表明再審事由，即為無再審之事由，性質上無庸命其補
    正。況認定事實錯誤，取捨證據失當或判決不備理由，並非
    屬適用法規顯有錯誤，而再審原告既未具體指出其前開主張
    係符合何法定再審事由，是再審原告此部分之主張，於法亦
    有未合，附此敘明。
五、綜上所述，原確定判決並無再審原告所主張之民事訴訟法第
    496條第1項第13款之再審事由，再審原告提起本件再審之訴
    ，為顯無理由，應予駁回。又本院依職權調取原確定判決事
    件案卷，旨在審查再審原告提起本件再審之訴是否具備合 
    法要件，並不涉再審原告提出前開證據資料及主張之實質審
    查，亦無須另為其他證據調查，即足認再審原告提起本件再
    審之訴顯無再審理由，自無再行言詞辯論之必要，爰不經言
    詞辯論，逕以判決駁回之。
六、據上論結，本件再審之聲請顯無理由，依民事訴訟法第502
    條第2項、第95條、第78條，判決如主文。
中　　華　　民　　國　　111 　年　　6 　　月　　23　　日
                    民事第二庭  審判長法  官  林福來
                                      法  官  蘇正賢
                                      法  官  洪碧雀
以上正本係照原本作成。
本判決不得上訴。
中　　華　　民　　國　　111 　年　　6 　　月　　23　　日
                                      書記官  林政良